【裁判字號】    97,訴,1008
【裁判日期】    970924
【裁判案由】    地價稅
【裁判全文】
臺北高等行政法院判決
                                     97年度訴字第01008號
                              .
原      告  甲○○
被      告  臺北縣政府稅捐稽徵處
代  表  人  乙○○（處長）
訴訟代理人  丙○○
上列當事人間因地價稅事件，原告不服臺北縣政府中華民國97年
2 月25日北府訴決字第0960727803號( 案號：00000000) 訴願決
定，提起行政訴訟。本院判決如下：
    主  文
原告之訴駁回。
訴訟費用由原告負擔。
    事  實
一、事實概要：原告所有坐落臺北縣轄板橋市○○段874、875地
    號等2筆土地(下稱系爭2筆土地)，持分各1/5，原告於96年9
    月26日向被告申請減免地價稅，被告因查得系爭2 筆土地屬
    建造房屋應保留之空地部分，依土地稅減免規則第9 條但書
    之規定不得免徵，遂以96年10月1 日北稅土字第0960130601
    號函否准原告之請求。原告不服，提起訴願經決定駁回後，
    遂提起本件行政訴訟。
二、兩造聲明：
    (一)原告聲明：
      1.訴願決定及原處分均撤銷。
      2.被告就原告申請應作成准予原告所有系爭2 筆土地免徵
        地價稅之處分。
    (二)被告聲明：原告之訴駁回。
三、兩造之爭點：系爭土地有無土地稅減免規則第9 條免徵地價
                稅規定之適用？
    (一)原告主張之理由：
      1.原告現有系爭土地係於65年12月27日取得，至今約有30
        年，目前無償供大智街71巷27弄1號至9號等20多戶使用
        ，本巷道尚連通板橋市○○○路180 巷與大智街71巷13
        弄，供公眾往來，無償使用中。詳言之，目前現有通行
        之巷道，係由光華段874 與875 地號建物地面層提供使
        用。此見諸土地登記簿謄本所載874 地號建築物，為門
        牌號分別為大智街71巷25號2 、3 、4 與5 樓；875 地
        號建築物，為門牌號分別為大智街71巷27弄1-1 、1-2
        、1-3 及1-4 號等4 戶建物，可知並無登記1 樓建物，
        另由現場照片亦可明確看出系爭土地係供通道使用，即
        提供光華段873 、870 、860 、與859 等地號上之建物
        使用人出入使用。另由3687號建號建物測量成果圖記載
        建物坐落中正路163 巷69弄165 號-3號。此係66年初編
        ，68年門牌整編為大智街71巷27弄1 號由板橋市戶政事
        核發之門排整編證明書，即可證明該巷道自66年起開始
        起用至今，業已約30年，為一既成事實供公眾通行之巷
        道。
      2.另揆諸台北縣建築管理規則條文第2 條、建築技術規則
        第2 條、第2 之1 條規定，本案系爭土地已符合台北縣
        建築管理規則第2 條第1 、2 款規定，亦符合建築法規
        第2 條第4 、5 款規定，原告依上述法規私設通路無償
        供公眾通行之土地，依土地稅法減免規則第9 條向被告
        申請免徵地價稅，自屬於法有據。
      3.被告函詢台北縣政府工務局就系爭土地之使用情形，該
        局95年11月10日以北府工建字第09507940 11 號函覆略
        以：「板橋市○○段874 、875 地號等2 筆土地，經調
        閱本府核發66板使字第1584號使用執照（65板建字第79
        2 號建造執造照），上開地號與原核准配置圖說核對結
        果，部分為法定空地，部分為建築物坐落範圍。」被告
        遂以系爭土地部分為法定空地，部分屬建築物座落之基
        地，依土地稅減免規則第9 條但書之規定，其地價稅不
        得免徵等語。惟查台北縣政府工務局回函被告主旨內容
        載明：「有關貴處函查座落板橋市○○段874 、875 地
        號等2 筆土地是否為法定空地乙案」，實與本案有太大
        的落差與歧見。蓋原告係依現有通行之巷道，由光華段
        874 與875 地號建物地面層提供使用，向被告提出申請
        並列舉相關法規與證據，卻得到南轅北轍的函查。
      4.再依原告向台北縣政府工務局申請之66使字第1584號使
        用執照（系爭土地重測前為社後段273-262、273-265地
        號）。面積計算表如下：(1)基地面積1148.53平方公尺
        ；(2)建築面積682.77平方公尺；(3)建蔽率682.77/114
        8.3=0.59；(4)法定空地455.18平方公尺。其中，由(1)
        基地面積減(2)建築面積減得到1148.53-682.77=465.76
        平方公尺。465.76平方公尺大於法定空地455.18平方公
        尺，即可證明系爭2 筆土地在配置圖示3 號與6 號建築
        物部分之土地無計入法定空地面積。復依據配置圖上系
        爭2 筆土地所佔之法定空地面積，874 地號計入空地部
        分為26.15 平方公尺佔874 地號比值為23.34%，875 地
        號計入空地部分為20.39 平方公尺佔875 地號比值為18
        .8% 。因此可以確認874 、875 地號之建物地面層為私
        設之通道。由配置圖可知倘原告沒有犧牲自己的利益，
        配合建築法規的開發，該宗基地便無法開發完成，更無
        法通行，所以配置圖上編號4 、5 、6 、7 、8 等5 棟
        建物所坐落光華段859 、860 、873 、870 地號便無進
        出通道。因此依建築法規第2 條第4 、5 點私設通路之
        規範提出申請，也造就台北縣政府30年的房屋稅收入，
        造成地方繁榮，自不能因被告的失查，造成原告的不便
        與困擾。
      5.承上，原告所有系爭土地持分係各1/5，揆諸民法第817
        條規定可知，被告不能片面以台北縣政府工務局上揭函
        復略以「…部分法定空地、部分為建築基地座落」解釋
        為法定空地部分全部為原告所擁有，原告主張各共有人
        對共有物（土地）所有權權利範圍之一種抽象部分，並
        不能指定法定空地部分全部為原告所擁有，況且系爭光
        華段874與875地號2、3、4、5樓之土地有權人也都有繳
        交地價稅。且原告所有系爭土地持分，係依65年當時之
        法律規範，合法申請建築並登記完成，倘依84年公布實
        施之公寓大廈管理條例第4 條規定，原告所有之土地亦
        應均分給基地上所有建築物之區分所有權人為是。而依
        法行政係政府作為施政、課稅的依據，在法令不完備，
        或有瑕疵欠缺時，必須考量人民的公益與作為，作為行
        政裁量之依據。本案自申請免徵地價稅、復查、訴願等
        階段，被告皆未能以超然之地位思所、考量人民的公益
        與作為，原告實為難平。
      6.再者，苗栗縣稅捐處在網站陳述，供公共通行的騎樓走
        廊，可減徵該地的地價稅；但無償供公共使用之私有地
        ，屬於建造房屋依法定建蔽率應保留的法定空地，屬於
        房屋基地的一部份，依規定不能減免地價稅。稅捐處也
        強調，法定空地的留設，是為了維護優良的居住品質與
        環境，依規定計入建蔽率，因此財政部一再強調基地應
        保留的空地，仍然應課徵地價稅。惟查本案系爭土地大
        部份系供室內通道使用，室內通道使用係依內政部建築
        法規第2 條第1 項第5 款規定，顯然與上述苗栗縣稅捐
        處在網站所陳述的標的物課稅主體不同。原告多次向被
        告陳明並一再強調與基地應保留的空地不同，並經原告
        向被告提示由台北縣政府工務局函（發文字號00000000
        00號）經調閱1 樓平面圖，係屬建築物座落範圍，顯然
        室內通道面積並不是法定空地，但被告始終不採。
      7.揆諸大法官釋字第217 號解釋，依據實質課稅原則，憲
        法第19條規定人民有依法律納稅之義務，至於課稅原因
        事實之有無及有關證據之證明如何，乃屬事實認定問題
        ，不屬於租稅法律主義之範圍。惟查，被告從復查開始
        不曾與原告聯繫欲勘查現場，僅以台北縣政府上揭函復
        略以「…部分法定空地、部分為建築基地座落」，即依
        土地稅減免規則第9 條但書之規定，不予免徵地價稅。
        被告認定系爭土地持分各1/5 部分全部為法定空地不予
        免徵，違反課稅原因事實之有無原則，況且原告所提之
        證據都不曾給予回覆。依據實質課稅原則，被告沒有落
        實查核、會勘作業明顯有重大稽徵程序的疏失，更違反
        事實認定的程序。又本案室內通道供公眾無償通行使用
        已約30年，業已成立公用地役權之時效，符合既成道路
        之認定，依大法官釋字第420 號解釋意旨，既成道路符
        合一定要件而成立公用地役權關係者，其所有權人對土
        地既已無從自由使用收益，形成因公益而特別犧牲其財
        上之利益，國家自應依法律之規定辦理徵收給予補償。
        惟本案土地尚與其他共有人共有，且有地上建物，如請
        求徵收或補償似乎強人所難，但申請免徵地價稅應有符
        合補償之法理。
    (二)被告主張之理由：
      1.按「已規定地價之土地，除依第22條規定課徵田賦者外
        ，應課徵地價稅。」「無償供公共使用之私有土地，經
        查明屬實者，在使用期間內，地價稅或田賦全免，但其
        屬建造房屋應保留之空地部分，不予免徵。」分別為土
        地稅法第14條及土地稅減免規則第9條所明定。
      2.原告所有系爭土地，按據臺北縣政府上揭95年11月10日
        函查復略以：「系爭2 筆土地經調閱本府所核發66板使
        字第1584號使用執照（65板建字第792 號建造執照）上
        開地號土地與原核准配置圖說核對結果，部分為法定空
        地、部分為建築物坐落範圍。」職是，系爭土地雖經被
        告派員會同臺北縣板橋地政事務所於95年9 月27日至現
        場勘查部分面積係供道路使用，且原告檢附之壹樓平面
        圖載有室內通道等字樣，惟系爭2 筆土地既屬66板使字
        第1584號使用執照（65板建字第792 號建造執照）之法
        定空地及建築物坐落範圍，難謂有土地稅減免規則第9
        條規定免徵地價稅之適用，從而原核定不予免徵，於法
        有據，是原告僅以供公眾通行陳詞主張減免地價稅，核
        屬無據。
      3.另查原告所有系爭2 筆土地原即按一般用地稅率課徵地
        價稅，惟因85年至89年各年度地價稅繳款書被告皆未能
        依法取證，致逾核課期間經被告依稅捐稽徵法第21條規
        定逕行註銷稅額，迄95年3 月28日被告始一併送達取證
        90年至94年地價稅，是原告始對系爭2 筆土地之地價稅
        核課情形循序提起行政救濟。故系爭2 筆土地以往皆按
        一般用地稅率課徵地價稅，從而原告主張系爭2 筆土地
        以前年度因符合建築法規免徵地價稅云云，應有誤解。
    理  由
一、按「為發展經濟，促進土地利用，增進社會福利，對於國防
    、政府機關、公共設施、騎樓走廊、研究機構、教育、交通
    、水利、給水、鹽業、宗教、醫療、衛生、公私墓、慈善或
    公益事業及合理之自用住宅等所使用之土地，及重劃、墾荒
    、改良土地者，得予適當之減免；其減免標準及程序，由行
    政院定之。」「已規定地價之土地，除依第22條規定課徵田
    賦者外，應課徵地價稅。」土地稅法第6 條及第14條分別定
    有明文。又「本規則依土地稅法第6 條及平均地權條例第25
    條規定訂定之。」「無償供公共使用之私有土地，經查明屬
    實者，在使用期間內，地價稅或田賦全免。但其屬建造房屋
    應保留之空地部分，不予免徵。」亦為土地稅減免規則第1
    條、第9 條所明定。
二、本件原告以其所有系爭2 筆土地係供公眾無償通行之土地，
    於96年9 月26日向被告申請減免地價稅，經被告審核結果，
    以系爭2 筆土地屬建造房屋應保留之空地部分，依土地稅減
    免規則第9 條但書規定，不得免徵地價稅，乃以96年10月1
    日北稅土字第0960130601號函否准原告所請之事實，為兩造
    所不爭，並有原告前開申請書及被告前開覆函附原處分卷可
    稽，堪信為真實。
三、原告起訴主張：其所有系爭2 筆土地自66年度房屋新建後，
    即提供板橋市○○街71巷27弄住戶無償使用至今，該巷道尚
    連通板橋市○○○路180 巷與大智街71巷13弄，供公眾往來
    無償使用中；且板橋市公所亦在該巷道劃設有機車格，供不
    特定人使用，均足證系爭2 筆土地確實作為無償供公共巷道
    使用之土地，依土地稅減免規則第9 條規定應免徵地價稅等
    語。故本件之爭執，在於系爭2 筆土地是否符合土地減免規
    則第9 條免徵地價稅之規定？
四、經查：
    (一)按建築法第11條第1 項規定：「本法所稱建築基地，為供
      建築物本身所占之地面及其所應留設之法定空地。」換言
      之，建築基地即係供該建築物使用，包含建築物本身所占
      地面（含騎樓地）及法定空地，而建築基地扣除建築物本
      身使用之面積（含騎樓地）後即為該建築物之法定空地。
    (二)查原告所有系爭2 筆土地重測前為板橋市○○段273-41地
      號土地，且系爭2 筆土地係台北縣政府所核發66板使字第
      1584號使用執照(65 板建字第792 號建造執照) 之建築基
      地，其中部分為法定空地、部分為建築物坐落範圍等情，
      有台北縣政府95年11月10日北府工建字第0950794011號函
      、上開使用執照存根、一層平面配置圖及土地登記簿謄本
      附原處分卷可稽，堪信為真正。故系爭2 筆土地雖經被告
      派員會同台北縣板橋地政事務所於95年9 月27日至現場勘
      查部分面積係供道路使用，且該建築物壹樓平面圖載有室
      內通道等字樣，惟該2 筆土地既屬上開66板使字第1584號
      使用執照之法定空地及建築物坐落範圍，核與首揭土地稅
      減免規則第9 條免徵地價稅之規定不合，被告以原處分否
      准原告申請系爭土地免徵地價稅，洵屬有據。
五、綜上所述，原處分於法並無違誤，訴願決定予以維持，亦無
    不合，原告仍執前詞，訴請撤銷，並請求判命被告應就系爭
    2 筆土地作成准予免徵地價稅之處分，均無理由，應予駁回
    。
據上論結，原告之訴為無理由，爰依行政訴訟法第98條第1 項前
段，判決如主文。
中    華    民    國    97    年     9    月   24     日
                    臺北高等行政法院第二庭
                              審判長法  官  徐瑞晃
                                    法  官  陳金圍
                                    法  官  蕭惠芳
上為正本係照原本作成。
如不服本判決，應於送達後20日內，向本院提出上訴狀並表明上
訴理由，如於本判決宣示後送達前提起上訴者，應於判決送達後
20日內補提上訴理由書（須按他造人數附繕本）。
中    華    民    國    97    年     9    月   24     日
                                    書記官   李淑貞


司法院資訊處製作；財團法人民間司法改革基金會備份。
